【裁判字號】    96,重上,471
【裁判日期】    970812
【裁判案由】    侵權行為損害賠償
【裁判全文】
臺灣高等法院民事判決                 96年度重上字第471號
上  訴  人  興松有限公司
法定代理人  乙○○
訴訟代理人  鄭穎律師
複  代理人  黃雅俞律師
被上訴人    泉安營造事業有限公司
兼上列一人
法定代理人  丙○○        住台北市○○街116巷27號3樓
被上訴人    萬裕營造工程股份有限公司
法定代理人  丁○○        住高雄縣茄萣村茄萣路1段425巷13號
被上訴人    戊○○        住台北市○○路177巷1弄20號
共      同
訴訟代理人  許良宇律師
被上訴人    日盛國際商業銀行股份有限公司(原名寶島商業銀
            行股份有限公司)
法定代理人  己○○        住同上
訴訟代理人  劉慧君律師
            鄧依仁律師
上列當事人間，因侵權行為損害賠償事件，上訴人對於中華民國
93年1月6日臺灣臺北地方法院90年度重附民字第59號判決，提起
上訴，並為訴之追加，經本院於97年 7月29日言詞辯論終結，判
決如下：
    主      文
上訴駁回。
第二審訴訟費用由上訴人負擔。
    事實及理由
一、按：當事人喪失訴訟能力或法定代理人死亡或其代理權消滅
    者，訴訟程序在有法定代理人或取得訴訟能力之本人，承受
    其訴訟以前當然停止，民事訴訟法第 170條定有明文。本件
    被上訴人萬裕營造工程股份有限公司(以下稱萬裕公司)法定
    代理人戊○○，已於民國(以下同)93年 7月間變更為施佾慶
    ，有萬裕公司變更登記表在卷(本院卷第61頁)足稽；戊○○
    之法定代理權消滅，依民事訴訟法第170條之規定，其訴訟
    程序雖當然停止，惟已據施佾慶於97年2月20日具狀聲明承
    受訴訟，有其提出之民事承受訴訟狀在卷 (本院卷第163頁
     )為憑，其承受訴訟於法尚無不合，應予准許。又：有(一)不
    到場之當事人未於相當時期受合法之通知者。(二)當事人之不
    到場，可認為係因天災或其他正當理由者。(三)到場之當事人
    於法院應依職權調查之事項，不能為必要之證明者。(四)到場
    之當事人所提出之聲明、事實或證據，未於相當時期通知他
    造者等情形之一，法院應以裁定駁回前條聲請，並延展辯論
    期日，民事訴訟法第386條定有明文；而民事訴訟法第385條
    第 1項前段規定：「言詞辯論期日，當事人之一造不到場者
    ，得依到場當事人之聲請，由其一造辯論而為判決。」，此
    等第一審通常訴訟程序之規定，於第二審程序準用之，同法
    第463條亦定有明文。本件被上訴人泉安營造事業有限公司(
    以下稱泉安公司 )、丙○○未於言詞辯期日到場，核無民事
    訴訟法第 386條所列各款情形之一，上訴人之聲請由其一造
    辯論而為判決，經核尚無不合，應予准許，均此敘明。
二、上訴人起訴主張：被上訴人丙○○係原設址於臺北市○○○
    路○段236號4樓-7，後遷至臺北市○○○路○段39號 8樓-2之
    被上訴人泉安公司之登記負責人，被上訴人戊○○原為設址
    於臺北市○○路○段155號11樓-7之被上訴人萬裕公司之負責
    人 (已於93年7月間變更為施佾慶，已如前述)。緣泉安公司
    於82年 4月27日，與臺南市政府簽訂臺南市○○道六」海安
    路拓寬地下街、地下停車場新建土木、建築工程合約，萬裕
    公司為保證廠商，已於82年 8月16日開工，泉安公司施工至
    86年1月19日，因財務發生困難無法繼續施作，86年3月12日
    ，由保證廠商萬裕公司與臺南市政府簽訂工程履約協議書，
    上訴人為其保證人，約定由萬裕公司履行泉安公司所承作之
    工程，嗣因萬裕公司於履約期間亦發生財務困難，未能順利
    履約，由上訴人承接履約進場施作；86年間上訴人為施作危
    險部分之工程，而購進大量 H型鋼及全套管鑽掘機等機械材
    料，被上訴人丙○○、戊○○共同意圖滿足被上訴人日盛國
    際商業銀行股份有限公司(以下稱日盛銀行)對於泉安公司之
    債權，於臺灣臺南地方法院(以下稱臺南地院)民事執行處89
    年度民執字第 10356號強制執行事件中，出具財產證明單由
    被上訴人即執行債權人日盛銀行之代理人即追加被告甲○○
    予以切結指封，臺南地院民事執行處書記官據以查封，為此
    ，依民法第184條第1項前段、第 185條之規定，求為命被上
    訴人泉安公司、丙○○、萬裕公司、戊○○、日盛銀行應連
    帶給付上訴人新臺幣 (以下同)10,065,700 元本息之判決：
    對於原法院為其敗訴判決聲明不服，提起上訴並追加被告甲
    ○○所為聲明：(一)原判決廢棄。(二)被上訴人及追加被告應連
    帶給付上訴人10,065,700元本息。(三)願供擔保請准宣告假執
    行。(四)訴訟費用由被上訴人及追加被告負擔 (本院附民卷第
    10頁)。97年4月16日準備程序期日具狀變更聲明：(一)原判決
    廢棄。(二)被上訴人等應連帶返還上訴人如附表所示 H型鋼材
    及全旋套管鑽掘機。(三)願供擔保請准宣告假執行。(四)訴訟費
    用由被上訴人等負擔 (本院卷第247、248頁)。97年7月23日
    具狀、29日言詞辯論期日又變更聲明為：(一)原判決廢棄。(二)
    被上訴人日盛銀行應撤銷臺南地院89年度執字第 10356號強
    制執行案件所查封如附表上所載編號 1～11號之強制執行程
    序。(三)被上訴人等應連帶返還上訴人如附表上所載編號1～1
    1號H型鋼材及全旋套管鑽掘機；如不能返還，被上訴人等應
    連帶給付其價額10,065,700元本息。(四)前項聲明，願供擔保
    請准宣告假執行。(五)歷審訴訟費用由被上訴人等共同負擔。
三、被上訴人泉安公司則以：上訴人係指訴被上訴人丙○○、戊
    ○○涉嫌詐欺、侵占、使公務員登載不實等罪，其所指訴之
    事實，經本院刑事庭以詐欺未遂罪處刑確定，上訴人顯未受
    有財產上之損害，依最高法院60年度臺上字第 633號判例意
    旨，非得於刑事訴訟程序附帶提起民事訴訟，其請求無理由
    等語，資為抗辯。對於上訴人之上訴所為答辯聲明：(一)上訴
    駁回。(二)訴訟費用由上訴人負擔。(三)如受不利判決，願供擔
    保免為假執行宣告。
四、被上訴人萬裕公司、戊○○則以：上訴人自訴被上訴人戊○
    ○涉嫌詐欺未遂之刑事案件中，已自承日盛銀行所指封之鋼
    材，係其向第三人所承租，其承租物非民法侵權行為之標的
    ，且日盛銀行所指封之鋼材已為第三人所搬遷，致未能以之
    清償泉安公司對於日盛銀行之債務，已為本院以詐欺未遂處
    刑確定，其損害與被上訴人戊○○所涉詐欺未遂罪之行為間
    ，無因果關係等語，資為抗辯。
五、被上訴人日盛銀行則以：上訴人於自訴丙○○、戊○○涉嫌
    詐欺未遂罪之刑事案件中，已自承被上訴人日盛銀行所指封
    之 H型鋼材、全旋套管鑽掘機為其所承租，迄未就為其有所
    有權之事實舉證以實其說，且被上訴人日盛銀行之指封並無
    過失，被上訴人日盛銀行之指封與其所受損害無相當因果關
    係等語，資為抗辯。
六、上訴人於本院刑事訴訟程序審理中，附帶追加甲○○為被告
    ，其追加顯不合法；及於本院所為訴之變更均不合法，另以
    裁定駁回，應先敘明。
七、按：因犯罪而受損害之人，於刑事訴訟程序得附帶提起民事
    訴訟，對於被告及依民法負賠償責任之人，請求回復其損害
    ，民事訴訟法第487條第1項固有明文規定；惟查：最高法院
    60年度臺上字第633號、92年度臺上字第688號、91年度臺抗
    字第491號、91年度臺抗字第306號亦分別著有：「因犯罪而
    受損害之人，於刑事訴訟程序固得附帶提起民事訴訟，對於
    被告請求回復其損害，但其請求回復之損害，以被訴犯罪事
    實所生之損害為限，否則縱令得依其他事由，提起民事訴訟
    ，亦不得於刑事訴訟程序附帶為此請求。」、「附帶民事訴
    訟，係因犯罪而受損害之人，於刑事訴訟程序附帶提起民事
    訴訟，以請求回復其損害之程序，故提起是項訴訟須限於「
    起訴之犯罪事實」侵害個人私權致生損害者，始得為之。」
    、「因犯罪而受損害之人，固得依刑事訴訟法第一項之規定
    於刑事訴訟程序附帶提起民事訴訟，對被告及依民法負賠償
    責任之人請求回復其損害，惟該附帶民事訴訟，必限於起訴
    之犯罪事實所生之損害者，始得提起之。」、「因犯罪而受
    損害之人，於刑事訴訟程序得附帶提起民事訴訟，對於被告
    及依民法負賠償責任之人，請求回復其損害，刑事訴訟法第
    48 7條第1項定有明文。是附帶民事訴訟，係因犯罪而受損
    害之人，為請求回復其損害，於刑事訴訟程序附帶提起之民
    事訴訟，提起是項訴訟，自須限於被訴之犯罪事實侵害其私
    權，致生損害者，始得為之。換言之，附帶民事訴訟之提起
    ，必以刑事訴訟程序之存在為前提，若刑事訴訟未經提起公
    訴或自訴，或非刑事訴訟程序認定之犯罪事實侵害其私權，
    縱因同一事故而受有損害，亦不得對於應負賠償責任之人，
    提起附帶民事訴訟。」等判例、及裁判意旨，可資參照。
八、經查上訴人起訴主張被上訴人丙○○、戊○○共同意圖滿足
    被上訴人日盛銀行對於被上訴人泉安公司之債權，於臺南地
    院民事執行處89年度民執字第 10356號強制執行事件中，出
    具財產證明單由被上訴人即執行債權人日盛銀行之代理人甲
    ○○予以切結指封，臺南地院民事執行處書記官據以查封，
    被上訴人丙○○、戊○○所涉詐欺未遂罪，經本院刑事庭判
    處罪刑確定，固屬不虛；惟查上訴人主張為其所有之如附表
    所示鋼材、及全套管鑽掘機，其中部分鋼材係由上訴人委託
    李來發搬離，為李來發所侵占轉售予翔懋企業有限公司、金
    銓營造有限公司；其餘於92年5、6月間為泉安公司之林重光
    所搬離，並由林重光夥同林國清將鋼材出售予吉溢企業有限
    公司，再轉售予南順鋼鐵有限公司；將全套管鑽掘機出售予
    翔懋企業有限公司、金銓營造有限公司等事實，有臺灣臺南
    地方法院檢察署94年度偵字第13981號、95年度偵字第 9822
    號、18105號檢察官起訴書在卷 (本院卷第128至139頁)足稽
    ；且上訴人於95年 2月22日會同檢察官予以查扣在案，有勘
    驗筆錄在卷 (本院卷第336頁)足憑；由上開事證，上訴人所
    得請求回復之損害，與被上訴人丙○○、戊○○所涉詐欺未
    遂之侵權行為，尚難認有相當因果關係，參照最高法院60年
    度臺上字第633號判例、及92年度臺上字第688號、91年度臺
    抗字第491號、91年度臺抗字第306號等裁判意旨，上訴人即
    使得依其他事由，提起民事訴訟，亦不得於刑事訴訟程序附
    帶為此請求。
九、從而，上訴人以被上訴人丙○○、戊○○所涉詐欺未遂罪之
    侵權行為損害賠償請求權之法律關係，於刑事訴訟程序對於
    被上訴人等提起附帶民事訴訟，於法尚有未合；原法院為其
    敗訴判決，理由或有不同，結果並無異致，仍應予以維持；
    上訴意旨仍持陳詞，任意指摘原法院之判決不當，求予廢棄
    ，為無理由，應予駁回。
十、本件事證已臻明確，兩造其他攻擊、防禦方法，及提出未援
    用之證據，經斟酌後認不影響判決基礎，無逐一論述必要，
    併此敘明。
十一、據上論結，本件上訴為無理由，爰依民事訴訟法第 449條
    第1項、第78條之規定，判決如主文。
中    華    民    國    97    年     8    月    12    日
                    民事第五庭
                        審判長法  官  魏麗娟
                              法  官  梁宏哲
                              法  官  陳博享
正本係照原本作成。
如不服本判決，應於收受送達後20日內向本院提出上訴書狀，其
未表明上訴理由者，應於提出上訴後20日內向本院補提理由書狀
（均須按他造當事人之人數附繕本）上訴時應提出委任律師或具
有律師資格之人之委任狀；委任有律師資格者，另應附具律師資
格證書及釋明委任人與受任人有民事訴訟法第466條之1第1項但
書或第2項（詳附註）所定關係之釋明文書影本。
中    華    民    國    97    年    8     月    13    日
                              書記官  鄭靜如
附註：
民事訴訟法第466條之1（第1項、第2項）：
對於第二審判決上訴，上訴人應委任律師為訴訟代理人。但上訴
人或其他法定代理人具有律師資格者，不在此限。
上訴人之配偶、三親等內之血親、二親等內之姻親，或上訴人為
法人、中央或地方機關時，其所屬專任人員具有律師資格並經法
院認為適當者，亦得為第三審訴訟代理人。


司法院資訊處製作；財團法人民間司法改革基金會備份。
